【裁判字號】    99,台再,39
【裁判日期】    990819
【裁判案由】    返還不當得利等再審
【裁判全文】
最高法院民事判決                九十九年度台再字第三九號
再 審原 告  甲○○
訴訟代理人  陳國華律師
再 審被 告  乙○○
            丙○○
            丁○○原名劉馮麗.
            戊○○
            己○○
            庚○○
            辛○○
            壬○○
            癸○○
            申○○
            子○○
            丑○○
            寅○○
            卯○○
            辰○○
            巳○○
            午○○原名馮伊萍.
            未○○原名馮依嵐.
上列當事人間請求返還不當得利等事件，上訴人對於中華民國九
十九年一月十四日本院再審判決（九十六年度台再字第四號），
提起再審之訴，本院判決如下：
    主  文
再審之訴駁回。
再審訴訟費用由再審原告負擔。
    理  由
本件再審原告以本院九十六年度台再字第四號駁回其再審之訴判
決（下稱原確定判決）有民事訴訟法第四百九十六條第一項第一
款及第十三款規定之情形，對之提起再審之訴，無非以：前訴訟
程序原確定判決未審酌再審被告基於自己拋棄應繼分之不法行為
，而請求再審原告給付不當得利，顯合乎本院五十六年台上字第
二二三二號判例之情形，並有民法第一百八十條第四款規定之適
用，況再審被告申○○以次九人之被繼承人馮文秀一人繼承合法
，出售系爭土地予再審原告，更無由成立不當得利，已有消極不
適用法規之適用法規顯有錯誤。又再審被告就系爭土地應繼分權
利係民國七十七年九月三十日經登記為馮文秀所有，該侵害者為
馮文秀，與再審原告無關，消滅時效應自馮文秀該日獲有應繼分
之不當得利起算，而非自再審原告於八十六年十月六日（該日為
代替利益之領取日期，非不當得利獲有利益之原因日期）領取土
地補償費起算，原確定判決未適用民法第一百二十八條規定，逕
認該請求權未罹於時效消滅，同有消極不適用法規之違誤。再者
，再審被告作成無效之拋棄書，真意應為「分割繼承」或「贈與
應繼分」，等同全體合法繼承人拋棄其對某一遺產之應繼分（如
同分割繼承）後，令馮文秀一人獨享，因繼承人拋棄應繼分，無
須登記一經表示，即發生拋棄應繼分及消滅公同共有關係之效力
，依私法自治原則、民法第一百十二條及修正前同法第七百六十
四條規定，仍屬有效，自不符侵權行為構成要件，原確定判決忽
視馮敏及馮丙丁繼承人，本非系爭土地之所有人，仍認再審原告
代為辦理繼承登記構成侵權行為，有未審酌民法第一百八十四條
規定要件之適用法規顯有錯誤。另馮敏之繼承人郭碧杉、辛○○
、壬○○、癸○○、郭添鴻等五人，及馮丙丁已於七十七年二月
十日及同月十五日先後簽立權利拋棄書，聲明拋棄應繼分財產予
馮文秀，各受領新台幣（下同）七十萬元及二十五萬元，原確定
判決忽略而未斟酌再審被告該簽收款項暨立據拋棄財產請求權聲
明書證，亦符合民事訴訟法第四百九十六條第一項第十三款所定
之再審事由等詞，為其論據。
按民事訴訟法第四百九十六條第一項第一款所謂「適用法規顯有
錯誤」，係指確定判決違背法規或現存判例、解釋或消極不適用
法規顯然影響裁判者而言。又同條項第十三款但書所稱但以如經
斟酌可受較有利益之裁判者為限，係指當事人發現之新證物，如
經斟酌，足以動搖原確定判決之基礎者而言。本件前訴訟程序原
確定判決以本院九十八年度台上字第一三○八號確定判決（下稱
第一三○八號確定判決）就台灣高等法院九十六年度重上更(一)字
第一○六號確定判決（下稱第一○六號確定判決）本於採證、認
事之職權行使所為論斷各情，經核尚無再審原告所指違反民法第
一千一百四十六條第二項、第一百二十八條規定及司法院院解字
第三八四五號、第三八五六號、第三九九七號解釋意旨，或證據
法則適用法規顯有錯誤之情事，並說明再審被告（全體）在第二
審既係以「先位聲明」無理由時，始（依不當得利及侵權行為法
律關係）為「備位聲明」，請求再審原告給付（再審被告全體）
七百零八萬五千六百十九元本息（再審被告超過該金額本息請求
，經前訴訟程序第一審判決敗訴確定），則第一○六號確定判決
就該「先位聲明」，判命再審原告為給付後（對「備位聲明」未
再予論酌），再審原告仍以再審被告全體為被上訴人，提起第三
審上訴，原確定判決將申○○以次九人列為共同被上訴人，自不
生當事人不適格問題，亦無適用法規顯有錯誤可言（第一○六號
確定判決未對申○○以次九人為裁判，再審原告對其提起第三審
上訴本不合法，第一三○八號確定判決誤以「判決」駁回（未以
裁定駁回其上訴），於裁判結果不生影響），因以判決駁回其再
審之訴，經核洵無適用法規顯有錯誤之可言。按依民法第一千一
百四十七條、第一千一百四十八條之規定，繼承人於被繼承人死
亡時，除經合法拋棄繼承者，該繼承人之繼承權溯及於繼承開始
時喪失（其應繼分歸屬於其他同一順序之繼承人）及其他該法另
有規定外，當然承受被繼承人財產上之一切權利義務，並無待於
繼承人之主張（參看本院三十二年上字第四四二號及四十四年台
上字第一二五七號判例）。查再審被告被繼承人馮佳崔之其他繼
承人並未合法拋棄對於馮佳崔之繼承權，馮佳崔所遺系爭土地依
法仍應由其全體繼承人共同繼承為公同共有，馮文秀未得其他繼
承人同意，將該土地出賣予再審原告，對其他繼承人不生效力，
既為第一○六號及第一三○八號確定判決所認定，則再審被告就
系爭土地為因共同繼承之公同共有人，乃本於上述法律概括繼承
規定而來，再審原告指再審被告基於自己拋棄應繼分之不法行為
，有本院五十六年台上字第二二三二號判例之情形及民法第一百
八十條第四款規定之適用，不得請求給付不當得利一節，已難謂
合。又繼承人如未合法拋棄繼承，本不發生拋棄應繼分之效力，
亦不得認其有消滅共同繼承遺產之公同共有關係。再審原告泛指
再審被告作成無效之拋棄書，真意應為「分割繼承」或「贈與應
繼分」，等同全體合法繼承人拋棄其對某一遺產之應繼分（如同
分割繼承）後，令馮文秀一人獨享，因繼承人拋棄應繼分，無須
登記一經表示，即發生拋棄應繼分及消滅公同共有關係之效力，
依私法自治原則、民法第一百十二條及修正前同法第七百六十四
條規定，仍屬有效，依上說明，殊乏依據。另系爭土地雖於七十
七年九月三十日登記為馮文秀所有，但再審原告係於八十六年十
月六日始領取系爭土地補償費之代替利益，上述確定判決復認定
馮文秀未得其他繼承人同意，將該土地出賣予再審原告，對其他
繼承人不生效力，再審原告於系爭土地經徵收後，對於受領其他
繼承人（馮丙丁、馮敏）應繼分之徵收補償費部分，仍屬不當得
利，應認為係新發生之權利，消滅時效當從新起算，原確定判決
因認其無適用民法第一百二十八條規定之適用法規顯有錯誤，尤
無不合。至再審原告指原確定判決忽略而未斟酌再審被告簽收款
項暨立據拋棄財產請求權聲明證據部分，因該書證縱經斟酌，如
上所述，亦不能說明再審被告已合法拋棄繼承，顯不足動搖原確
定判決之基礎，自不得執為民事訴訟法第四百九十六條第一項第
十三款所定之再審事由。再審原告所陳上開各節，均難認原確定
判決有該條款規定之再審事由及適用法規顯有錯誤之情形。再審
原告據以提起再審之訴，求予廢棄原確定判決，不能認為有理由
。
據上論結，本件再審之訴為無理由。依民事訴訟法第七十八條，
判決如主文。
中    華    民    國  九十九  年    八    月   十九   日
                      最高法院民事第五庭
                          審判長法官  朱  建  男
                                法官  顏  南  全
                                法官  林  大  洋
                                法官  沈  方  維
                                法官  鄭  玉  山
本件正本證明與原本無異
                                      書  記  官
中    華    民    國  九十九  年    八    月  三十一  日
                                                      d

司法院資訊處製作；財團法人民間司法改革基金會備份。
